【裁判字號】    97,訴,391
【裁判日期】    970829
【裁判案由】    分割共有物
【裁判全文】
臺灣高雄地方法院民事判決               97年度訴字第391號
原      告  辛○○
訴訟代理人  庚○○
被      告  丁○○
訴訟代理人  己○○
被      告  戊○○
被      告  丙○○
            乙○○
            甲○○
當事人間分割共有物事件，本院於民國97年8 月19日言詞辯論終
結，判決如下：
    主  文
原告及被告丁○○、戊○○、丙○○、乙○○所共有高雄縣大樹
鄉○○段731 地號土地准予分割。附表所示Ａ部分，面積捌佰壹
拾柒平方公尺，分歸原告取得；附表所示Ｂ部分，面積捌佰壹拾
柒平方公尺，分歸被告丙○○取得；附表所示Ｃ部分，面積捌佰
壹拾柒平方公尺，分歸被告戊○○所有；附表所示D 部分，面積
捌佰壹拾柒平方公尺，分歸被告丁○○所有；附表所示E 部分，
面積壹仟陸佰參拾肆平方公尺，分歸被告乙○○所有。
原告及被告丙○○、乙○○及甲○○所共有高雄縣大樹鄉○○段
731-1 地號土地准予分割。附表所示F 部分，面積貳仟參佰玖拾
玖平方公尺，分歸被告乙○○取得；附表所示G 部分，面積壹仟
壹佰玖拾玖平方公尺，分歸被告丙○○取得；附表所示H 部分，
面積貳仟參佰玖拾玖平方公尺，分歸被告甲○○所有；附表所示
I 部分，面積壹仟貳佰平方公尺，分歸原告所有。
訴訟費用由被告丁○○、戊○○、丙○○、乙○○各負擔百分之
十五，由被告甲○○百分之十，餘由原告負擔。
    事實及理由
一、本件被告戊○○、丁○○、乙○○及丙○○經合法通知，均
    無正當理由而未於最後言詞辯論期日到場，核無民事訴訟法
    第386 條各款所列情形，爰依原告聲請，由其一造辯論而為
    判決。
二、原告主張：坐落在高雄縣大樹鄉○○段731 地號（下稱 731
    地號土地）為原告與被告丁○○、戊○○、丙○○、乙○○
    共有，原告、丁○○、戊○○、丙○○之應有部分均為6 分
    之1 ，乙○○之應有部分為3 分之1 。另坐落在同地段731-
    1 地號土地（下稱731-1 地號土地）為原告與被告丙○○、
    乙○○、甲○○共有，原告及被告丙○○之應有部分均為6
    分之1 ，被告乙○○及甲○○之應有部分均為3 分1 。兩造
    間就上開2 筆土地並無不能分割之協議，依使用目的亦無不
    能分割之情形，爰依民法第823 條規定，並聲明請求將731
    地號及731-1 地號土地分別分割如附圖所示。
三、被告之答辯：
  (一)被告丁○○、戊○○則以：其等係繼承取得731 地號土地應
    有部分，因經濟困難而遭假扣押限制登記，若在無負擔情形
    下，同意分割等語，資為抗辯（見本院卷第36頁、第83頁）
    ；另被告丁○○之訴訟代理人己○○即被告丁○○及戊○○
    之母親於本院至現場勘驗時到場稱：對於原告所提出之分割
    方案沒意見，僅要求要按原有持分之面積分割等語（見本院
    卷第138 頁）。
  (二)被告乙○○則以：同意分割，惟應以731 地號及731-1 地號
    土地，應按原本使用之位置分割等語，資為抗辯（見本院卷
    第53頁）。被告乙○○之父親於本院至現場勘驗時到場稱：
    對於原告所提出之分割方案沒意見，僅要求要按原有持分之
    面積分割等語（見本院卷第138 頁）
  (三)被告丙○○及甲○○均辯稱：同意提出原告之分割方案等語
    。（見本院卷第101-102 頁及第161頁）
四、本院判斷如下：
  (一)按共有人得隨時請求分割共有物，但因物之使用目的不能分
    割或契約定有不可分割之期限者，不在此限；又共有物之分
    割，依共有人協議之方法行之，分割之方法不能協議者，法
    院得依任何共有人之聲請，以原物分配於各共有人，或變賣
    共有物，以價金分配於各共有人，民法第823 條第1 項、第
    824 條第1 項分別定有明文。經查：兩造間亦無不能分割之
    約定各節，為兩造所不爭執，並有土地登記謄本附卷可憑（
    見本院卷第7-11頁）。職是，足見系爭土地並無依其使用目
    的不能分割之情事，且兩造間亦無不可分割之約定甚明。今
    兩造既無法達成分割協議，則原告訴請分割系爭土地，於法
    要無不合，應予准許。
  (二)復以，共有物分割之方法，或為原物分配或為變賣以價金分
    配於各共有人，應由法院依職權定之，不受當事人聲明之拘
    束（最高法院民國68年台上字第3247號判例意旨參照）。本
    院審酌731 地號及731-1 地號土地性質上並非不能以原物分
    配，且731 地號及731-1 地號土地亦非坐落在市鎮地區，其
    上多供農作，無建築法或土地法關於最小面積規定之限制等
    一切情狀，認本件不宜以變價方式分割，而依職權酌定以原
    物分割。
  (三)末按，定共有物分割之方法，固可由法院自由裁量，但亦須
    以其方法適當者為限，應斟酌當事人之聲明，各共有人之利
    害關係，並共有物之性質、價格、利用價值及分割後之經濟
    效益，而為適當之分配，要以維持全體共有人之公平為標準
    （最高法院51年台上字第1659號判例、78年台上字第1241號
    判決參照）。查：(一)731-1 地號之土地（圖示G 、H） 地上
    有老欉荔枝果樹，已有多年未整理，雜草叢生，有1 座空墓
    ，對外僅有1 條泥土小路（非既成道路，係他人之土地）(二)
    圖示I 、D 部分（即附表F 、D 部分）現況是由乙○○父親
    種植荔枝果樹。(三)圖示C 、E 部分現況是由丁○○、戊○○
    出租給莊振官種植荔枝果樹。(四)圖示B 部分現況是由莊明義
    及其家人種植荔枝果樹。(五)圖示A 、F 部分（即附表A 、I
    部分）現況情形多年廢耕，上有老欉荔枝果樹、雜草叢生節
    情，業據本院會同地政機關人員至現場勘測明確，製有勘驗
    筆錄及照片12幀在卷可按（本院卷第137-138 頁、第143-14
    8 ）。本院審酌731 地號及731-1 地號土地位處偏僻，四圍
    大多為樹草間雜之山坡地，遠離商業環境，交通甚為不便，
    故認731 地號及731-1 地號土地各面向之經濟價值均非高且
    等同，利用性亦無太大差異，故其分割應求其地形方整，俾
    利運用，並顧及原告及被告等多數共有人之意願，認以如附
    圖所示分割方法，應為最適當、公允之方法。
五、綜上所述，原告本於共有人之地位，請求被告就兩造共有之
    731 地號及731-1 地號土地予以分割，為有理由，本院因而
    准予如主文所示之分割方案為分割。
六、按本件兩造共有731 地號及731-1 地號土地，且分割結果對
    兩造均屬有益，若單獨由敗訴之一造負擔訴訟費用，顯失公
    平，本院爰審酌兩造利害關係，命由兩造比例負擔，附此敘
    明。
七、結論：原告之訴為有理由，依民事訴訟法第385 條第1 項前
    段、第80條之1 、第85條第1 項，判決如主文。
中    華    民    國    97    年    8     月    29    日
                  民事第四庭  法  官  張茹棻
正本係照原本作成。
如不服本判決，應於送達後20日內，向本院提出上訴狀並表明上
訴理由，如於本判決宣示後送達前提起上訴者，應於判決送達後
10日內補提上訴理由書（須附繕本）。
中    華    民    國    97    年    8     月    29    日
                              書記官  黃美秀


司法院資訊處製作；財團法人民間司法改革基金會備份。
